【裁判字號】    98,交聲,1965
【裁判日期】    980709
【裁判案由】    違反道路交通管理處罰條例聲明異議
【裁判全文】
臺灣臺北地方法院交通事件裁定        98年度交聲字第1965號
原處分機關  臺北市交通事件裁決所
受處分人    甲○○
上列異議人即受處分人因違反道路交通管理處罰條例事件，對於
臺北市交通事件裁決所於中華民國98年5 月4 日所為之處分（原
處分案號：北市裁罰字第裁22-AEU391356號），聲明異議，本院
裁定如下：
    主      文
原處分撤銷。
甲○○不罰。
    理      由
一、異議意旨略以：異議人即受處分人甲○○前因酒後駕車而涉
    犯公共危險罪之行為，業經檢察官處以緩起訴處分，所受緩
    起訴處分期間自民國95年6 月20日起，至96年6 月19日屆滿
    。緩起訴處分期間屆滿後，異議人始得知尚有罰鍰未繳清，
    因認原處分機關再予裁處，有違行政罰法第26條之一事不二
    罰原則，爰依法聲明異議等語。
二、法規適用：
（一）按汽車駕駛人，駕駛汽車經測試檢定酒精濃度超過規定標
      準者，處新臺幣（下同）15,000元以上60,000元以下罰鍰
      ，並當場移置保管該汽車及吊扣其駕駛執照1 年；汽車駕
      駛人，經裁判確定處以罰金低於本條例第92條第3 項所訂
      最低罰鍰基準規定者，應依本條例裁決繳納不足最低罰鍰
      之部分，道路交通管理處罰條例第35條第1 項第1 款、第
      8 項分別定有明文。而汽車駕駛人，有道路交通管理處罰
      條例第35條第1 項規定之情形者，應接受道路交通安全講
      習，同條例第24條第1 項第2 款亦有明定。而汽車駕駛人
      飲用酒類或其他類似物後，吐氣所含酒精濃度超過每公升
      0.25毫克或血液中酒精濃度超過0.05％以上者，不得駕車
      ，道路交通安全規則第114 條第2 款復定有明文。又道路
      交通管理處罰條例所稱之「汽車」，係包括「機器腳踏車
      」，亦為道路交通管理處罰條例第3 條第8 款所明文。
（二）次按94年2 月5 日公布，於95年2 月5 日施行之行政罰法
      第26條規定：「一行為同時觸犯刑事法律及違反行政法上
      義務規定者，依刑事法律處罰之。但其行為應處以其他種
      類行政罰或得沒入之物而未經法院宣告沒收者，亦得裁處
      之。前項行為如經不起訴處分或為無罪、免訴、不受理、
      不付審理之裁判確定者，得依違反行政法上義務規定裁處
      之」。又其他種類行政罰，係指違反行政法上之義務應受
      「裁罰性」之「不利處分」，依行政罰法第2 條規定，包
      括限制或禁止行為之吊扣證照處分及警告性之講習處分在
      內。究其立法目的，一行為同時觸犯刑事法律及違反行政
      法上義務規定時，由於刑罰與行政罰同屬對不法行為之制
      裁，而刑罰之懲罰作用較強，故依刑事法律處罰，即足資
      警惕時，實無一事二罰再處行政罰之必要；且刑事法律處
      罰，由法院依法定程序為之，較符合正當法律程序，應予
      優先適用，但罰鍰以外之沒入或其他種類行政罰，因兼具
      維護公共秩序之作用，為達行政目的，行政機關仍得併予
      裁處。
（三）再按94年12月28日修正公布，並於95年7 月1 日施行之道
      路交通管理處罰條例第35條第8 項規定：「前項汽車駕駛
      人，經裁判確定處以罰金低於本條例第92條第3 項所訂最
      低罰鍰基準規定者，應依本條例裁決繳納不足最低罰鍰之
      部分」，對照行政罰法第26條關於一事不二罰之規定，係
      於94年2 月5 日公布，於95年2 月5 日施行，顯見上開處
      罰條例規定之立法目的應係考量適用行政罰法第26條後，
      在酒後駕車違規應受刑事處罰者，刑罰處罰額度低於行政
      罰之流弊，參以大法官會議釋字第503 號解釋所揭示：「
      …違反作為義務之行為，同時構成漏稅行為之方法而處罰
      種類相同者，如從其一重處罰已足達成行政目的時，即不
      得再就其他行為併予處罰，始符憲法保障人民權利之意旨
      」之法理，亦徵上開大法官解釋並未排除因前揭刑事處罰
      偏低所產生不合理之流弊而特別立法補繳差額之情形。復
      按中央法規標準法第16條規定：「法規對其他法規所規定
      之同一事項而為特別之規定者，應優先適用之。其他法規
      修正後，仍應優先適用」，又道路交通管理處罰條例第2
      條規定：「道路交通管理、處罰，依本條例規定；本條例
      未規定者，依其他法律規定」，行政罰法第1 條規定：「
      違反行政法上義務而受罰鍰、沒入或其他種類行政罰之處
      罰時，適用本法。但其他法律有特別規定者，從其規定」
      ，故道路交通管理處罰條例基於特別法之地位而優於普通
      法行政罰法之適用。
（四）又刑事訴訟法第253 條之1 所指之緩起訴處分，其內容、
      要件與依刑事訴訟法第252 條所為之不起訴處分迥異，緩
      起訴處分為介於起訴、與微罪職權不起訴間之緩衝設計，
      而檢察官為緩起訴處分時，依刑事訴訟法第253 條之2 第
      1 項規定對被告所為之指示及課予之負擔，雖非刑罰，但
      對被告而言，仍有財產減少及自由受限之影響，在性質上
      具有實質制裁之效果，是緩起訴之被告依檢察官緩起訴處
      分命令，向國庫或公益團體繳納捐款者，乃係履行檢察官
      緩起訴處分之命令，在性質上當屬處分金，而與刑罰之罰
      金無異。從而，道路交通管理處罰條例第35條第8 項所規
      定之「罰金」，在解釋上應包括依檢察官緩起訴處分命令
      而向國庫或公益團體繳納捐款之情形在內，是異議人如已
      依檢察官之緩起訴處分命令，向國庫或公益團體繳納捐款
      ，即已履行檢察官為緩起訴處分命令所課予之負擔，核與
      該條項所定之「經裁判確定處以罰金」情形無異，倘其所
      繳納款項之金額未低於最低罰鍰基準規定者，即不應再受
      同種類之行政罰之罰鍰制裁；惟如其因同一行為所受之罰
      金刑事處分低於最低罰鍰基準規定時，交通裁罰機關自仍
      得裁處該行為人不足部分之罰鍰。
三、本件異議人於95年4 月13日凌晨1 時54分許，駕駛車牌號碼
    ASV-121 號重型機車，行經臺北市○○路○ 段281 巷17號前
    為警攔檢，並測得其呼氣所含酒精濃度達每公升0.96毫克，
    為臺北市政府警察局萬華分局員警依法掣單舉發，嗣原處分
    機關於98年5 月4 日依道路交通管理處罰條例第35條第1 項
    第1 款規定，裁處異議人罰鍰45,000元，並施以道安講習（
    裁決書主文中載明本案已執行吊扣駕照處分）。異議人收受
    該裁決書，並於法定期間內聲明異議等情，有臺北市政府警
    察局舉發違反道路交通管理事件通知單（北市警交字第AEU3
    91356 號）、臺北市交通事件裁決所違反道路交通管理事件
    裁決書（北市裁罰字第裁22-AEU391356號）及送達證書在卷
    可稽。
四、經查：
（一）本件異議人於95年4 月13日凌晨1 時54分許，駕駛車牌號
      碼ASV-121 號重型機車，行經臺北市○○路○ 段281 巷17
      號前為警攔檢，並測得其呼氣所含酒精濃度達每公升0.96
      毫克，而由臺北市政府警察局萬華分局員警舉發「酒後駕
      車」之違規，其所涉犯刑法第185 條之3 公共危險罪，經
      臺灣臺北地方法院檢察署檢察官於95年5 月19日以95年度
      偵字第9233號為緩起訴處分，緩起訴期間為1 年，並應向
      國庫支付60,000元，該緩起訴處分嗣經臺灣高等法院檢察
      署於95年6 月20日以95年度上職議字第6013號處分書駁回
      在案，緩起訴期間為95年6 月20日起至96年6 月19日止，
      異議人並已於95年5 月15日向國庫支付60,000元等情，為
      異議人所不爭執，並有臺灣高等法院被告前案紀錄表、緩
      起訴處分書、臺灣高等法院檢察署處分書及臺灣臺北地方
      法院檢察署暫收訴訟案款臨時收據附卷可稽。是異議人有
      酒後超過規定標準駕駛動力交通工具之違反道路交通管理
      處罰條例之行為，且經緩起訴處分期滿並確定之事實，均
      堪認定。
（二）本件異議人之酒後駕車行為，確係一行為同時觸犯刑事法
      律及違反行政法上之義務規定，且經檢察官為緩起訴處分
      確定，並由異議人依緩起訴處分命令支付具有罰金性質之
      處分金60,000元，揆諸上揭說明，應認異議人因本件交通
      違規所應處之罰鍰部分處罰，已依刑事法律處罰，其所繳
      納款項之金額未低於最低罰鍰基準規定者，即不應再受同
      種類之行政罰之罰鍰制裁，原處分機關漏未斟酌及此，仍
      對異議人裁處罰鍰45,000元，自有未洽。
（三）另異議人已於95年5 月24日接受道路交通安全講習，有臺
      北市○○○○○道路交通安全講習通知單附卷可憑，原處
      分機關就同一事件對異議人再次施以道路交通安全講習，
      亦有未洽。
五、從而，本件異議為有理由，應由本院將原處分撤銷，改諭知
    異議人不罰，以資適法。
據上論斷，應依道路交通案件處理辦法第20條，裁定如主文。
中    華    民    國    98    年    7     月    9     日
                  交通法庭  法  官  林勇如
上正本證明與原本無異。
如不服本裁定，應於裁定送達後5 日內向本院提出抗告狀。
                            書記官  葉潔如
中    華    民    國    98    年    7     月    9     日


司法院資訊處製作；財團法人民間司法改革基金會備份。
